臺灣高等法院民事判決
109年度重訴字第26號
原      告  陳進松  
訴訟代理人  林柏裕律師
被      告  楊有吉  
訴訟代理人  楊朝鈞  
            周念暉律師
上列當事人間請求侵權行為損害賠償事件，原告提起刑事附帶民
事訴訟，經本院刑事庭裁定移送前來（本院108年度重附民字第4
2號），本院於民國111年1月18日言詞辯論終結，判決如下：
    主      文
被告應給付原告新臺幣伍拾萬元，及自民國一百零八年十月四日
起至清償日止，按週年利率百分之五計算之利息。
原告其餘之訴駁回。
訴訟費用由被告負擔百分之一，餘由原告負擔。
    事實及理由
一、原告主張：被告明知其依兩造於民國80年5月1日簽立之土地
    買賣所有權移轉契約書（下稱系爭買賣契約書）約定，已將
    其所共有之臺北市○○區○○段0○段0000000000000地號土地（
    下合稱系爭土地）應有部分各9分之1（下合稱系爭應有部分
    ）讓與伊，並登記在伊所指定之訴外人陳敏惠名下。嗣系爭
    應有部分經區段徵收，由陳敏惠領回同區安康段5之3地號抵
    價地（下稱系爭抵價地）。該抵價地乃伊所取得，自得處分
    。詎被告竟自104年起，不斷誣指伊於102年間出售系爭抵價
    地，涉有偽造文書、侵占及背信罪嫌，而陸續對伊提出如附
    表所示之刑事告訴、再議聲請，致伊之名譽及信用權遭侵害
    ，精神受有極大痛苦，爰依民法第184條第1項前段及第195
    條第1項規定，請求被告賠償非財產上損害等情。並聲明：
    被告應給付原告新臺幣（下同）4050萬元，及自起訴狀繕本
    送達翌日起至清償日止，按週年利率百分之5計算之利息。
二、被告則以：系爭買賣契約書乃原告虛偽製作，伊未同意將系
    爭應有部分移轉登記予陳敏惠。原告委由代書即訴外人凃世
    忠盜賣伊所有之系爭抵價地，伊提起前開告訴，均屬有據，
    並非誣告，自無不法侵害行為等語，資為抗辯。
三、被告以同一基礎事實陸續對原告提出如附表所示之刑事告訴
    及再議聲請，分別經檢察官為不起訴處分、駁回再議或逕行
    簽結等事實，為兩造所不爭執（見本院卷二第17頁），並經
    本院調取各該案卷核閱無訛，堪予信實。原告據以請求損害
    賠償，則為被告以前詞所拒，茲將爭點分述如下：
（一）被告已於80年5月1日出賣系爭應有部分予原告，並於80年
      7月1日移轉登記為原告指定之陳敏惠所有。
　　⒈被告前為系爭土地共有人，應有部分各9分之1。78年間，
      臺北市政府辦理基隆河小彎段截彎取直，徵收系爭土地（
      一般徵收），發放徵收補償費合計350萬6475元予被告；
      嗣於79年間，又撤銷上開徵收，改行區段徵收，並於79年
      4月24日，收回系爭應有部分之徵收補償費237萬8579元等
      事實，為兩造所不爭執（見本院卷一第302至303、406頁
      、卷二第17頁），並有土地登記簿、異動索引表、臺北市
      政府函文、徵收補償金收據、收入傳票及收款憑單可稽（
      見外置臺灣士林地方檢察署104年度他字第2402號影印卷＜
      下稱他字卷＞第148、154-165、85-88、94-97、27、28頁
      ），堪信為真正。
　　⒉觀諸臺北市政府地政局北市地用字第1076010205號函所載
      ：系爭應有部分尚未辦理徵收移轉登記為臺北市政府所有
      之前，因該徵收已經撤銷，故臺北市政府逕將土地所有權
      狀發還被告等內容（見本院卷二第142頁），可知臺北市
      政府於收回系爭應有部分補償費237萬8579元之後，即將
      土地所有權狀返還被告。再依系爭買賣契約書所示：被告
      於80年5月1日同意將系爭應有部分出賣並移轉予買方陳敏
      惠（見本院卷一第39-40頁）；及系爭土地登記簿所載：
      系爭應有部分以買賣為原因，於80年7月1日由被告移轉登
      記為陳敏惠所有（見他字影印卷第165頁）等文義，參互
      以觀，可知被告於撤銷徵收，取回土地所有權狀後，即與
      陳敏惠簽署系爭買賣契約書，將系爭應有部分移轉登記予
      陳敏惠。
　　⒊另依被告於附表編號1偵查案之刑事聲請再議狀內所陳：伊
      無於79年4月24日繳回徵收補償費予臺北市政府等語（見
      本院卷二第124頁）以察，可知臺北市政府收回之系爭應
      有部分徵收補償費237萬8579元，並非被告所繳納，亦即
      被告始終保有其所領得之徵收補償費。據此推之，被告未
      向原告收取對價，即將系爭應有部分移轉登記予陳敏惠，
      應係因其已取得免予繳回徵收補償費利益之緣故。而依陳
      敏惠於臺灣新北地方法院106年度重訴字第816號民事事件
      （下稱816號事件）所稱：系爭應有部分買賣，伊只是借
      名給原告，實際上是原告要買，放在伊名下，後續程序由
      原告全權處理（見本院卷一第212頁）等語，足徵原告所
      稱：被告將系爭應有部分出賣予伊，並移轉予伊所指定之
      陳敏惠等詞，應屬非虛。而買賣恆以支付對價為必要，故
      原告所稱：伊本於兩造合意，由伊代被告繳還徵收補償費
      ，作為支付買受系爭應有部分之對價乙節，合於事理，亦
      可採信。至被告辯稱：臺北市政府收回之系爭應有部分徵
      收補償費，係伊於88年間向原告借款繳納、臺北市政府79
      年4月24日收回徵收補償費之收款證明，為原告所偽造、
      系爭應有部分經撤銷一般徵收改行區段徵收，只能移轉登
      記予臺北市政府云云，顯與前述客觀事實齟齬，並無可取
      。準此，堪認被告已於80年5月1日出賣系爭應有部分予原
      告，並於80年7月1日移轉登記為原告指定之陳敏惠所有等
      事實，應屬真正。
　　⒋被告雖謂：系爭買賣契約書為原告偽造，伊未與原告合意
      移轉系爭應有部分云云。惟私文書經本人蓋章者，推定為
      真正，此觀民事訴訟法第358條第1項規定可明。系爭買賣
      契約書上之印文，於816號事件審理中，經法務部調查局
      鑑定結果，與被告64年3月13日印鑑登記申請書、92年12
      月17日印鑑變更登記申請書上之印文，及被告於該案提出
      之印章印文均相同，有該局鑑定書可憑（見臺灣臺北地方
      法院107年度自字第5號影印卷＜下稱自字卷＞卷一第189-19
      1頁）。參諸代辦系爭應有部分移轉登記之代書凃世忠於
      該案所陳：系爭應有部分之物權移轉，係買賣雙方出具委
      任書委託伊辦理，委任書、增值稅申報書、登記申請書、
      公契（即系爭買賣契約書）均須由賣方即被告蓋用印鑑章
      以確認真意（見本院卷一第199-200頁）等語，足認系爭
      買賣契約書乃經被告蓋章同意所製作，非原告所偽造。
　　⒌至系爭買賣契約書所載價金409萬4132元（見本院卷二第77
      頁），固與前述臺北市政府收回之徵收補償費237萬8579
      元不符，而與事後始出現之82年6月25日區段徵收土地歸
      戶清冊所載補償地價金額409萬4134元相仿（差2元，見本
      院個資卷第54頁）。然查：
　　⑴觀諸被告領取補償費之收據所載內容（見他字卷第95-97頁
      ），可知前述臺北市政府收回之徵收補償金237萬8579元
      ，係以系爭應有部分補償總額350萬6475元，減去土地增
      值稅總額112萬7896元所算得（[2,516,000+418,389+572,
      086]-[841,266+143,994+142,636]=2,378,579）。而依系
      爭應有部分徵收當時適用之平均地權條例第10條規定，徵
      收補償費係按土地當期公告現值計算。可見上述補償總額
      350萬6475元，即為系爭應有部分之當期公告現值總額。
      基此可知，系爭應有部分於78年徵收時之公告現值，即為
      上述收回之徵收補償費加計土地增值稅之總和，至為明確
      。此與原告所陳：伊向被告買受系爭應有部分之價金，係
      按代繳徵收補償費及承擔後續所有增值稅等費用計算乙節
      （見本院卷二第167頁），不謀而合。而代繳之徵收補償
      費加計增值稅，即為系爭應有部分之公告現值，已如前述
      。準此可知原告與被告合意之買賣價金，係按土地公告現
      值計算甚明，此並經原告陳明在卷（見本院卷二第167頁
      ），足堪信實。
　　⑵觀諸上述82年6月25日區段徵收土地歸戶清冊所載內容（見
      本院個資卷第54頁），可知82年區段徵收補償費409萬413
      4元，亦係按系爭應有部分公告現值計算而得。而原告向
      被告買受系爭應有部分之價金，係按公告現值計算，已認
      定如前。則衡諸事理，系爭應有部分在兩造買賣當時之公
      告現值，與82年區段徵收當期之公告現值，如為相同，兩
      造買賣契約價金即與82年區段徵收之補償總額相同。
　　⑶準此可知，系爭買賣契約書所訂買賣價金409萬4132元，與
      事後始出現之82年區段徵收補償地價409萬4134元相仿，
      僅差2元，非無可能係因先後兩期土地公告現值金額相同
      ，及計算上之進位差異所致。被告未探究上開買賣價金與
      補償金額之關聯性，亦未提出先後兩期公告現值有何差異
      之證明，僅憑系爭買賣契約書所載買賣價金與82年區段徵
      收補償金額相仿，即謂系爭買賣契約書必屬事後偽造云云
      ，自不可採。
　　⒍被告另以：凃世忠於80年5月18日申辦撤銷一般徵收註記之
      申請書（見本院卷一第311-313頁，下稱系爭申請書）係
      屬偽造，伊未同意或授權原告或凃世忠辦理系爭土地所有
      權移轉登記事宜云云，據以否認凃世忠所稱受被告委託代
      辦系爭應有部分移轉登記之事實，並提出全球鑑定顧問股
      份有限公司（下稱全球公司）107年5月30日鑑定報告書為
      據（見本院卷一第147-165頁）。然依全球公司鑑定人沈
      維忠所證：伊鑑定筆跡並非判斷是否為同一人筆跡，只是
      研讀判斷當事人所提供之筆跡是否相符，筆跡不同並不一
      定是非同一人所為等語（見本院卷一第299頁），足見全
      球公司上開鑑定結果僅足推認系爭申請書上之被告名義簽
      名，與被告在其他文書上之簽名筆跡，特徵不符，尚無從
      據以證明系爭申請書必屬偽造，進而推認凃世忠上開所言
      為虛偽。
　　⒎綜上各節，足認被告已於80年5月1日出賣系爭應有部分予
      原告，並於80年7月1日移轉登記為原告指定之陳敏惠所有
      。被告否認其情，並不可採。
（二）原告因系爭應有部分經區段徵收，取得系爭抵價地之利益
      ，有權處分該抵價地。
　　⒈系爭應有部分於79年間經撤銷一般徵收，改行區段徵收後
      ，原告於82年5月7日借用陳敏惠名義，申請發給抵價地。
      嗣臺北市政府於80年6月26日，發給陳敏惠抵價地證明書
      ，並於88年8月26日，以領回抵價地為原因，將系爭抵價
      地登記為陳敏惠所有等情，有該申請書及抵價地證明書（
      見本院個資卷第64-65、59頁），及土地異動索引表（見
      他字卷第34頁）可考，且為兩造所不爭執（見本院卷一第
      303頁），堪信為真實。
　　⒉行政機關施行區段徵收時，應按照徵收當期之公告土地現
      值，補償其地價；如經土地所有人申請而核定發給抵價地
      者，視為地價補償完竣，此觀平均地權條例第54條第1項
      、同條例施行細則第75條規定自明。據此可知，抵價地實
      為被徵收土地之替代補償。土地之所有人因區段徵收，喪
      失被徵收土地，而取得抵價地，僅財產形態之改變，其財
      產利益之歸屬並未變更。以故，系爭應有部分經區段徵收
      後，原告借用陳敏惠名義領回系爭抵價地，該抵價地之利
      益即應歸原告享有。
　　⒊系爭抵價地由陳敏惠取得之權利範圍為10萬分之2萬9851，
      另共有人為楊有田、楊德旺、楊德風乙節，有登記清冊可
      稽（見他字卷第177頁）。參諸該土地共有人於91年間共
      同出租土地時，被告曾介紹其胞弟楊有田與陳敏惠相識，
      嗣亦由被告通知陳敏惠前往被告住處領取租金，或將租金
      匯入陳敏惠名下帳戶，再由陳敏惠交予原告，或直接將租
      金匯入原告名下帳戶，此經陳敏惠於816號事件具結陳述
      在卷（見本院卷二第107頁），並有原告提出之陳敏惠農
      會存摺明細及原告陽信銀行匯款資料在卷可佐（見本院卷
      二第79-85頁），足見系爭抵價地登記為陳敏惠後，亦由
      原告實際支配用益，歷經年餘被告均無反對表示，甚至協
      助交付土地收益予原告，益證系爭抵價地之利益應歸屬原
      告享有，可以確定。被告辯稱該抵價地為伊所有云云，並
      不足採。
　　⒋基上，原告借用陳敏惠名義登記為系爭抵價地所有人，系
      爭抵價地之利益仍歸原告享有，原告自得處分該抵價地，
      堪予認定。
（三）被告向偵查機關指稱原告盜賣系爭抵價地，侵害原告之名
      譽、信用權，應賠償原告50萬元非財產上損害及法定遲延
      利息。
　　⒈故意不法侵害他人之權利者，負損害賠償責任；不法侵害
      他人之名譽、信用者，被害人雖非財產上之損害，亦得請
      求賠償相當之金額，此觀民法第184條第1項前段、第195
      條第1項前段規定甚明。又意圖使人受刑事處罰，向該管
      公務員誣告之行為，乃故意虛構事實，向司法機關為犯罪
      之訴追，如因而致他人名譽、信用受有損害，自屬利用司
      法機關追訴犯罪職權，以達侵害他人權利之侵權行為，被
      害人得依侵權行為法則請求賠償損害（最高法院87年度台
      上字第2502號判決意旨參照）。
　　⒉被告於80年5月1日出賣系爭應有部分予原告，並於80年7月
      1日移轉登記為原告指定之陳敏惠所有；及原告因系爭應
      有部分經區段徵收，取得系爭抵價地之利益，有權處分該
      抵價地等情，已詳述如前。被告參與系爭應有部分之出賣
      、移轉，並協助原告取得系爭抵價地出租之收益，顯然知
      悉上開事實。則被告以原告於102年間出售系爭抵價地乃
      盜賣被告所有土地為由，陸續對原告提出附表所示之刑事
      告訴及再議聲請，此經本院調取各該偵查案卷核閱明確，
      且為被告所無異詞，足見被告係意圖使原告受刑事處罰，
      虛構事實向偵查機關誣告原告犯罪。被告之誣告犯行，並
      經本院108年度上訴字第2904號、最高法院110年度台上字
      第2347號刑事判決為有罪判決確定，有各該判決可考（見
      本院卷一第7-17、487-492頁），而原告因被告之誣告，
      數度成為刑事被告，遭偵查機關以追訴偽造文書、侵占、
      背信等財產犯罪為由，傳喚到案，客觀上已足減損其人格
      尊嚴及社會上經濟活動可靠性等信用評價，其主張名譽、
      信用權受被告侵害，據以請求被告賠償非財產上損害，自
      屬有據。
　　⒊審酌原告自104年間起，遭被告以前揭虛偽事實反覆提出告
      訴，承受數年期間刑事偵查，且需不斷自加拿大返國應訊
      （購買機票證明見本院卷一第57-111頁），長期遭受折磨
      之精神痛苦程度，及原告係大專畢業，被告為小學畢業，
      目前均無工作，名下各有股利所得及不動產（見本院個資
      卷第3-35頁）等學經歷、身分財產狀況等一切情狀，堪認
      原告請求被告賠償非財產上損害，以50萬元為適當。超過
      部分之請求，則非有據。
　　⒋給付無確定期限者，債務人於債權人得請求給付時，經其
      催告而未為給付，自受催告時起，負遲延責任。其經債權
      人起訴而送達訴狀，與催告有同一之效力；又遲延之債務
      ，以支付金錢為標的者，債權人得請求依法定利率計算之
      遲延利息；應付利息之債務，其利率未經約定，亦無法律
      可據者，週年利率為百分之五，此觀民法第229 條第2 項
      、第233 條第1 項前段、第203 條規定可明。被告所負上
      開賠償責任，給付無確定期限，原告並得按上開規定請求
      加付法定遲延利息。
四、綜上所述，原告依民法第184條第1項前段及第195條第1項規
    定，請求被告給付50萬元，及自起訴狀繕本送達（送達證書
    見本院108年重附民字第42號卷第9頁）之翌日即108年10月4
    日起，至清償日止，按週年利率百分之5計算之利息部分，
    洵屬有據，應予准許，逾此範圍之請求，為無理由，則予駁
    回。
五、本件事證已臻明確，兩造其餘之攻擊或防禦方法及所用之證
    據，經本院斟酌後，均認不足以影響本判決之結果，爰不再
    逐一論列，附此敘明。
六、據上論結，原告之訴為一部有理由，一部無理由，依民事訴
    訟法第79條，判決如主文。　　
中　　華　　民　　國　　111 　年　　2 　　月　　15　　日
                  民事第十八庭  
                      審判長法  官  黃明發
                            法  官  林政佑
                            法  官  陳  瑜

附表：
編號 案號 結果 1 臺灣士林地方檢察署105年度偵字第14430號 不起訴處分 2 臺灣高等檢察署105年度上聲議字第9118號 發回士林地檢署續行偵查 3 臺灣士林地方檢察署105年度偵續字第431號 不起訴處分 4 臺灣高等檢察署106年度上聲議字第2019號 駁回再議 5 臺灣士林地方檢察署106年度他字第1473號 逕行簽結 6 臺灣士林地方檢察署106年度他字第2568號、第2939號 改分107年度偵字第742號 7 臺灣士林地方檢察署107年度偵字第742號 不起訴處分 

正本係照原本作成。
被告不得上訴。
原告如不服本判決，應於收受送達後20日內向本院提出上訴書狀
，其未表明上訴理由者，應於提出上訴後20日內向本院補提理由
書狀（均須按他造當事人之人數附繕本）上訴時應提出委任律師
或具有律師資格之人之委任狀；委任有律師資格者，另應附具律
師資格證書及釋明委任人與受任人有民事訴訟法第466 條之1第1
項但書或第2項所定關係之釋明文書影本。如委任律師提起上訴
者，應一併繳納上訴審裁判費。
中　　華　　民　　國　　111 　年　　2 　　月　　17　　日

 　　　　　　　　　　　　　書記官  江怡萱